【裁判字號】    98,訴,55
【裁判日期】    980731
【裁判案由】    返還土地等
【裁判全文】
臺灣桃園地方法院民事判決          九十八年度訴字第五五號
原      告  台灣省石門農田水利會
法定代理人  癸○○
訴訟代理人  彭成青      律師
被      告  子○○
            辛○○
            丁○○
            丙○○○
            甲○○
            庚○○
            己○○
            戊○○
            乙○○
上列當事人間請求返還土地等事件，於民國九十八年七月十三日
言詞辯論終結，本院判決如下：
    主      文
被告子○○應將分別坐落於桃園縣大溪鎮○○段缺子小段第一之
二號、第一之十六號土地上如附圖編號Ａ（鐵皮屋，面積零點零
零四零公頃）、Ｂ（磚造房屋，面積零點零零五四公頃）所示地
上物拆除後，返還予原告。
被告辛○○應將分別坐落於桃園縣大溪鎮○○段缺子小段第一之
二號、第一之十四號、第一之十三號土地上如附圖編號Ｃ（菜圃
，面積零點零零九五公頃）、Ｄ（菜圃，面積零點零零四六公頃
）、Ｅ（菜圃，面積零點零零零六公頃）、Ｆ（磚造房屋，面積
零點零零零七公頃）、Ｇ（磚造房屋，面積零點零零五五公頃）
所示地上物拆除後，返還予原告。
被告丁○○、丙○○○、甲○○、庚○○、己○○、戊○○、乙○○應將坐落於桃園縣大溪鎮○○段缺子小段第一之十二號土地
上如附圖編號Ｈ（磚造房屋，面積零點零零六零公頃）所示地上
物拆除後，返還予原告。
被告子○○應給付原告新臺幣參萬壹仟壹佰參拾參元，及自民國
九十八年一月六日起至返還土地為止，按月給付原告新臺幣伍佰
陸拾肆元。
被告辛○○應給付原告新臺幣陸萬玖仟貳佰貳拾壹元，及自民國
九十八年一月六日起至返還土地為止，按月給付原告新臺幣壹仟
貳佰伍拾肆元。
被告丁○○、丙○○○、甲○○、庚○○、己○○、戊○○、乙○○應給付原告新臺幣壹萬玖仟捌佰柒拾貳元，及自民國九十八
年一月六日起至返還土地為止，按月給付原告新臺幣參佰陸拾元
。
原告其餘之訴駁回。
本判決第一項至第三項之履行期間為肆個月。
訴訟費用由被告子○○、辛○○、原告各負擔肆分之壹，餘由被
告丁○○、丙○○○、甲○○、庚○○、己○○、戊○○、乙○○連帶負擔。
    事實與理由
壹、程序部分：
一、按訴狀送達後，原告不得將原訴變更或追加他訴。但被告同
    意、擴張或減縮應受判決事項之聲明者，不在此限；被告於
    訴之變更或追加無異議，而為本案之言詞辯論者，視為同意
    變更或追加，民事訴訟法第二百五十五條第一項但書第一款
    、第三款、第二項分別定有明文。經查，本件原告起訴時原
    聲明請求：（一）被告子○○應將坐落桃園縣大溪鎮○○段
    缺子小段第一之二號、第一之十六號、第一之十七號土地上
    如附圖所示面積一百二十平方公尺（以實測為準）之地上物
    拆除，並將土地返還於原告；（二）被告子○○應給付原告
    新臺幣（下同）十四萬四千元，及自民國九十八年一月六日
    起至返還前開占用土地之日止，按月給付原告二千四百元；
    （三）被告辛○○應將坐落桃園縣大溪鎮○○段缺子小段第
    一之十三號、第一之十四號土地上如附圖所示編號面積六十
    二平方公尺（以實測為準）之地上物拆除，並將土地返還於
    原告；（四）被告辛○○應給付原告七萬四千四百元，及自
    九十八年一月六日起至返還前開占用土地之日止，按月給付
    原告一千二百四十元；（五）被告丁○○、丙○○○、甲○○、庚○○、己○○、戊○○、乙○○應將坐落桃園縣大溪
    鎮○○段缺子小段第一之十二號土地上如附圖所示面積五十
    二平方公尺（以實測為準）之地上物拆除，並將土地返還於
    原告。（六）被告丁○○、丙○○○、甲○○、庚○○、己○○、戊○○、乙○○應給付原告六萬二千四百元，及自九
    十八年一月六日起至返還前開占用土地之日止，按月給付原
    告一千零四十元等語。嗣於同年六月二日原告具狀依變更聲
    明為：（一）被告子○○應將坐落桃園縣大溪鎮○○段缺子
    小段第一之二號、第一之十六號土地上如附圖所示編號Ａ（
    面積四十平方公尺）、Ｂ（面積五十四平方公尺）之地上物
    拆除，並將土地返還於原告；（二）被告子○○應給付原告
    十萬三千七百七十六元，及自九十八年一月六日起至返還前
    開占用土地之日止，按月給付原告一千八百八十元；（三）
    被告辛○○應將坐落桃園縣大溪鎮○○段缺子小段第一之二
    號、第一之十三號、第一之十四號土地上如附圖所示編號Ｃ
    （面積九十五平方公尺）、Ｄ（面積四十六平方公尺）、Ｅ
    （面積六平方公尺）、Ｆ（面積七平方公尺）、Ｇ（面積五
    十五平方公尺）之地上物拆除，並將土地返還於原告；（四
    ）被告辛○○應給付原告二十三萬零七百三十六元，及自九
    十八年一月六日起至返還前開占用土地之日止，按月給付原
    告四千一百八十元。（五）被告丁○○、丙○○○、甲○○
    、庚○○、己○○、戊○○、乙○○應將坐落桃園縣大溪鎮
    ○○段缺子小段第一之十二號土地上如附圖所示編號Ｈ（面
    積六十平方公尺）之地上物拆除，並將土地返還於原告；（
    六）被告丁○○、丙○○○、甲○○、庚○○、己○○、戊○○、乙○○應給付原告六十六萬二百四十元，及自九十八
    年一月六日起至返還前開占用土地之日止，按月給付原告一
    千二百元等語，核其所為更正僅分屬擴張、減縮應受判決事
    項之聲明，並經被告於本院言詞辯論程序無異議而為本案言
    詞辯論，視為同意，揆諸前開法文，應予准許，合先敘明。
二、被告甲○○經合法通知，未於最後言詞辯論期日到場；被告
    丙○○○、己○○、戊○○、乙○○經合法通知，未於言詞
    辯論期日到場，核無民事訴訟法第三百八十六條所列各款情
    形，爰依原告之聲請，均由其一造辯論而為判決。
貳、實體部分：
一、原告起訴主張：
（一）原告所有坐落桃園縣大溪鎮○○段缺子小段第一之二號、
      第一之十二號、第一之十三號、第一之十四號、第一之十
      六號等五筆土地（下稱系爭土地），經鈞院會同大溪地政
      事務所現場履勘結果，如大溪地政事務所民國九十八年三
      月十一日複丈成果圖所示，分別遭被告子○○搭建地上物
      而無權占用系爭土地如附圖所示編號Ａ、Ｂ之範圍（面積
      為九十四平方公尺）、被告辛○○搭建地上物而無權占用
      系爭土地如附圖所示編號Ｃ、Ｄ、Ｅ、Ｆ、Ｇ之範圍（面
      積為二百零九平方公尺）、被告丁○○、丙○○○、甲○○、庚○○、己○○、戊○○、乙○○搭建地上物（即門
      牌號碼桃園縣大溪鎮○○路二一號之建物，為渠等七人所
      共有）而無權占用系爭土地如附圖所示編號Ｈ之範圍（面
      積為六十平方公尺），致原告無法使用系爭土地，其土地
      所有權受侵害，雖屢經催討，被告均置之不理。被告既無
      權占用原告所有之系爭土地，原告自得基於所有物返還請
      求權之法律關係，訴請被告返還土地。
（二）又無權占有他人土地可獲相當於租金之利益，為社會通常
      之觀念，被告無權占用系爭土地，致原告對之無法使用收
      益，被告顯屬無法律上原因而受利益致原告受有損害，原
      告得依民法一百七十九條之規定，並參酌土地法第九十七
      條第一項、第一百零五條之規定，請求被告相當於租金之
      不當得利。爰以系爭土地之九十三年一月六日至九十五年
      十二月三十一日申報地價二千零八十元、九十六年一月一
      日至九十八年一月五日申報地價二千四百元，按百分之十
      計算如下：
    １被告子○○自起訴前五年即自九十三年一月六日起至九十
      八年一月五日止合計五年內獲得相當租金之利益為十萬三
      千七百七十六元（計算式：占用面積94平方公尺×2,080
      元×10﹪×3 年＋占用面積94平方公尺×2,400 元×10﹪
      ×2 年＝103,776 元），暨自九十八年一月六日起至返還
      占用土地之日止每月獲得相當租金之利益為一千八百八十
      元（計算式：占用面積94平方公尺×2,400 元×10﹪÷12
      個月＝1,880 元）；
    ２被告辛○○自起訴前五年即自九十三年一月六日起至九十
      八年一月五日止合計五年內獲得相當租金之利益為二十三
      萬零七百三十六元（計算式：占用面積209 平方公尺×2,
      080 元×10﹪×3 年＋占用面積209 平方公尺×2,400 元
      ×10﹪×2 年＝230,73 6元），暨自九十八年一月六日起
      至返還占用土地之日止每月獲得相當租金之利益為四千一
      百八十元（計算式：占用面積209 平方公尺×2,400 元×
      10﹪÷12個月＝4,180 元）；
    ３被告丁○○、丙○○○、甲○○、庚○○、己○○、戊○○、乙○○自起訴前五年即自九十三年一月六日起至九十
      八年一月五日止合計五年內獲得相當租金之利益為六萬六
      千二百四十元（計算式：占用面積60平方公尺×2,080 元
      ×10﹪×3 年＋占用面積209 平方公尺×2,400 元×10
      ﹪×2 年＝66 ,240 元），暨自九十八年一月六日起至返
      還占用土地之日止每月獲得相當租金之利益為一千二百元
      （計算式：占用面積60平方公尺×2,400 元×10﹪÷12個
      月＝1,200 元）。
（三）為此，而提起本件訴訟，並聲明：１被告子○○應將坐落
      桃園縣大溪鎮○○段缺子小段第一之二號、第一之十六號
      土地上如附圖所示編號Ａ（面積四十平方公尺）、Ｂ（面
      積五十四平方公尺）之地上物拆除，並將土地返還於原告
      。２被告子○○應給付原告十萬三千七百七十六元，及自
      九十八年一月六日起至返還前開占用土地之日止，按月給
      付原告一千八百八十元。３被告辛○○應將坐落桃園縣大
      溪鎮○○段缺子小段第一之二號、第一之十三號、第一之
      十四號土地上如附圖所示編號Ｃ（面積九十五平方公尺）
      、Ｄ（面積四十六平方公尺）、Ｅ（面積六平方公尺）、
      Ｆ（面積七平方公尺）、Ｇ（面積五十五平方公尺）之地
      上物拆除，並將土地返還於原告。４被告辛○○應給付原
      告二十三萬零七百三十六元，及自九十八年一月六日起至
      返還前開占用土地之日止，按月給付原告四千一百八十元
      。５被告丁○○、丙○○○、甲○○、庚○○、己○○、
      戊○○、乙○○應將坐落桃園縣大溪鎮○○段缺子小段第
      一之十二號土地上如附圖所示編號Ｈ（面積六十平方公尺
      ）之地上物拆除，並將土地返還於原告。６被告丁○○、
      丙○○○、甲○○、庚○○、己○○、戊○○、乙○○應
      給付原告六十六萬二百四十元，及自九十八年一月六日起
      至返還前開占用土地之日止，按月給付原告一千二百元。
二、被告主張：
（一）被告子○○則以四十五年間因僑愛新城正在興建，且剛自
      軍中退伍，遂向陸軍總部申請分配房屋居住，惟上開房屋
      已分配完罄，經陸軍總部分發五千個磚頭至林家花園之土
      地搭蓋房屋使用至今；又附圖編號Ａ之鐵皮屋係伊與另一
      名羅姓退伍軍人共同興建等語資為抗辯，並為答辯聲明：
      原告之訴駁回。
（二）被告辛○○則以：願意自行拆除所搭蓋之地上物，另該地
      上物為九十三年以前即已存在，於系爭土地上設置地上物
      時，因不知土地為原告所有，而未經過任何人之同意。惟
      被告不同意原告不當得利部分之請求，況原告請求不當得
      利之金額過高等語資為抗辯，並為答辯聲明：原告之訴駁
      回。
（三）被告丁○○、庚○○則以：如有占用土地，願自行拆除地
      上物及返還土地，另房屋為原告之父即訴外人李仁里（於
      八十五年間死亡）所建蓋，於九十三年前即已存在，並不
      清楚為何房屋搭蓋於系爭土地上。此外，被告丁○○等七
      人所占用之房屋並非磚造，就鄰近壬○○家圍牆部分為被
      告自行搭建，至鄰近被告辛○○家部分，為被告辛○○自
      行建造，而我們僅借用渠之牆壁，於其上搭上石綿瓦而已
      。惟被告不同意原告不當得利部分之請求，況原告請求不
      當得利之金額過高。被告甲○○等人為被告之兄弟姊妹及
      母親，均與被告意見相同等語資為抗辯，並為答辯聲明：
      原告之訴駁回。
（四）被告甲○○未於最後言詞辯論期日到場，惟曾於九十八年
      六月十六日到場陳述願自行拆除地上物，至不當得利部分
      ，因雙方土地界址不清，被告不同意原告之請求，其餘陳
      述均與被告丁○○同，並聲明：駁回原告之訴，另無其他
      陳述或聲明。
（五）被告丙○○○、己○○、戊○○、乙○○未於言詞辯論期
      日到場，亦未提出書狀為何聲明或陳述。
三、兩造不爭執事項
（一）坐落於桃園縣大溪鎮○○段缺子小段第一之二號、第一之
      十二至十四號、第一之十六號號等五筆土地為原告所有。
      又上開土地於九十三年一月間之申報地價為每平方公尺二
      千零八十元，嗣至九十六年一月間起迄今，其申報地價調
      高為每平方公尺二千四百元。
（二）被告子○○在九十三年以前於原告所有之系爭第一之二號
      、第一之十六號土地上分別興建鐵皮屋、磚造房屋後占有
      使用迄今；被告辛○○則在九十三年以前，於原告所有之
      系爭第一之二號、第一之十三號、第一之十四號土地上分
      別設置菜園、磚造房屋占有使用迄今；訴外人李仁里在九
      十三年以前，於原告所有之系爭第一之十二號土地上設置
      磚造房屋，嗣李仁里於亡故後，由被告丁○○、丙○○○
      、甲○○、庚○○、己○○、戊○○、乙○○繼受並占有
      使用迄今。又上開被告所設置之地上物分別坐落於系爭土
      地之位置、範圍，經本院會同兩造於九十八年三月十一日
      現場履勘，並囑請桃園縣大溪地政事務所人員於是日實施
      測量結果，各如附圖所示。
四、原告主張被告等人占有使用系爭土地，為無權占有等語，業
    據被告辛○○、丁○○、甲○○、庚○○於本院審理時所不
    爭執，至被告子○○雖以事實及理由欄貳之二（一）所載等
    語置辯，惟查：
（一）按當事人對於他造主張之事實，於言詞辯論時不爭執者，
      視同自認。但因他項陳述可認為爭執者，不在此限。當事
      人對於他造主張之事實，已於相當時期受合法之通知，而
      於言詞辯論期日不到場，亦未提出準備書狀爭執者，準用
      第一項之規定。民事訴訟法第二百八十條第一項、第三項
      前段分別定有明文。本件原告上開主張，業據其提出土地
      登記謄本為證，核屬相符。而記載原告上開主張之起訴狀
      繕本，業於九十八年一月十二日（丙○○○）、同年月十
      一日（己○○）、同年月二十四日（乙○○，按起訴狀繕
      本係於九十八年十一月十四日寄存送達於被告乙○○住所
      ，依民事訴訟法第一百三十八條第二項規定，自當日起經
      十日生效）分別送達至被告丙○○○、己○○、戊○○、
      乙○○處所，有本院送達證書在卷可稽。被告丙○○○、
      己○○、戊○○、乙○○對於原告主張之事實，既未於言
      詞辯論期日到場爭執，亦未提出書狀作何聲明或陳述，堪
       認被告丙○○○、己○○、戊○○、乙○○均已自認原告
      之主張為真實。
（二）又按債之關係係特定人間得請求特定人為給付之法律關係
      ，亦即債之關係具有相對性，除法律設有如民法第四百二
      十五條買賣不破租賃之類之規定外，不得對抗非承受該法
      律關係之人，此與物權之具有對世性，得以對抗任何人之
      情形不同，觀諸本件被告子○○所執以抗辯者，係以其經
      第三人即陸軍總部授權興建為據，茲暫不論被告子○○所
      述是否為真，縱然屬實，此充其量亦屬被告與該第三人等
      間之法律關係，與該第三人等無繼受關係之原告自無受該
      法律關係拘束之理，是以被告子○○執此主張有權占有云
      云，要屬無據。
（三）被告子○○另抗辯其非附圖編號Ａ地上物之單獨所有權人
      云云，然：
    １被告子○○於本院九十八年三月十一日行履勘程序時係陳
      述：上開地上物係其所興建等語，今被告子○○翻異其詞
      改稱附圖編號Ａ之建物係其與另一羅姓退伍軍人共同興建
      云云，可否採信已有疑義。
    ２況按當事人主張有利於己之事實者，就其事實有舉證之責
      任。但法律別有規定，或依其情形顯失公平者，不在此限
      ，民事訴訟法第二百七十七條定有明文。本件附圖編號Ａ
      地上物為未經保存登記之建物，且現由被告子○○占有使
      用，已如前述，而原告僅為系爭土地所有權，並未現實占
      有系爭土地，就原告方面言，其除得就占有外觀判斷地上
      物處分權歸屬外，衡諸一般經驗法則，顯難窺得被告子○○占有上開地上物權源之堂奧，因此，若將系爭地上物處
      分權確實之歸屬，嚴格要求原告負擔舉證之責，顯然有失
      公允。再者，被告子○○既為附圖編號Ａ地上物之現占有
      人，而兩造就舉證被告子○○係基於何種法律關係占有上
      開地上物一事，被告子○○顯然較諸原告具有舉證之便利
      性，參諸上開說明，應推定附圖編號Ａ地上物之處分權人
      即為被告子○○，被告若否認推定，自應就此推定負擔提
      出反證推翻之責。然被告子○○迄至本院言詞辯論終結前
      ，均未提出任何事證以實其說，其空言抗辯，亦無足採。
五、按所有人對於無權占有者，得請求返還之；對於妨害其所有
    權者，得請求除去之，民法第七百六十七條定有明文。本件
    被告等人以於系爭土地上興建或占有使用附圖所示之各地上
    物之方式無權占有，從而原告本於所有物返還請求權及除去
    侵害請求權之關係，為請求被告等人應分別將其在系爭土地
    所興建之如附圖所示各地上物拆除後，將系爭土地返還原告
    ，為有理由，應予准許。
六、第按無法律上之原因而受有利益，致他人受損害者，應返還
    其利益，民法第一百七十九條第一項前段，又按無權占有他
    人之土地，可能獲得相當於租金之利益為社會之通常觀念（
    最高法院六十一年台上字第一六九五號判例參照），本件被
    告等人無權占有原告所有之系爭土地，為無法律上之原因而
    受利益，原告不能使用土地以獲取利益因此受有損害，原告
    主張依不當得利之法律關係請求被告返還相當於租金之利益
    ，應屬可取。復按「城市地方房屋之租金，以不超過土地及
    其建築物申報總價年息百分之十為限」；「第九十七條、第
    九十九條及第一百零一條之規定，於租用基地建築房屋均準
    用之」，為土地法第九十七條、第一百零五條分別所明定。
    而土地法第九十七條所稱之城市地方係指市縣行政區域而言
    ，凡在市縣行政區域內者，即有其適用（最高法院五十四年
    度第一次民、刑庭總會會議決議參照）。又按法定地價，依
    土地法第一百四十八條規定，係土地所有人依該法規定所申
    報之地價。上開計收租金限制之規定，非不得據為計算本件
    相當租金利益之標準。而租金之數額，除可以基地申報地價
    為基礎外，尚須斟酌基地之位置，工商業繁榮之程度，承租
    人利用基地之經濟價值及所受利益等項，並與鄰地租金相比
    較，以為決定。本件系爭土地為水利用地，而上開土地於九
    十三年一月間之申報地價為每平方公尺二千零八十元，嗣至
    九十六年一月間起迄今，其申報地價調高為每平方公尺二千
    四百元，已如前述。又系爭土地中，除被告子○○所占用者
    係直接緊臨巷道外，其餘土地均位於其他被告等人自有土地
    之後方，與道路間無適當之通路等情，本院審酌上開各情，
    認原告請求被告等給付相當於租金之不當得利，應分別按渠
    等無權占有系爭土地面積之申報總價之年息百分之五，準此
    分別計算如下：
（一）被告子○○自起訴前五年即自九十三年一月六日起至九十
      八年一月五日止合計五年內獲得相當租金之利益為三萬一
      千一百三十三元（計算式：占用面積94平方公尺×2,080
      元×3 ﹪×3 年＋占用面積94平方公尺×2,400 元×3 ﹪
      ×2 年＝31,133元，小數點以下四捨五入，下同），暨自
      九十八年一月六日起至返還占用土地之日止每月獲得相當
      租金之利益為五百六十四元（計算式：占用面積94 平 方
      公尺×2,400 元×3 ﹪÷12個月＝564 元）。
（二）被告辛○○自起訴前五年即自九十三年一月六日起至九十
      八年一月五日止合計五年內獲得相當租金之利益為六萬九
      千二百二十一元（計算式：占用面積209 平方公尺×2, 0
      80元×3 ﹪×3 年＋占用面積209 平方公尺×2,400 元×
      3﹪×2 年＝69,221元），暨自九十八年一月六日起至返
      還占用土地之日止每月獲得相當租金之利益為一千二百五
      十四元（計算式：占用面積209 平方公尺×2,400 元×3
       ﹪÷12個月＝1, 254元）；
（三）被告丁○○、丙○○○、甲○○、庚○○、己○○、戊○○、乙○○自起訴前五年即自九十三年一月六日起至九十
      八年一月五日止合計五年內獲得相當租金之利益為一萬九
      千八百七十二元（計算式：占用面積60平方公尺×2,080
      元×3 ﹪×3 年＋占用面積209 平方公尺×2,400 元×10
      ﹪×2 年＝19 ,872 元），暨自九十八年一月六日起至返
      還占用土地之日止每月獲得相當租金之利益為三百六十百
      元（計算式：占用面積60平方公尺×2,400 元×3﹪ ÷12
      個月＝360 元）。
（四）至原告其餘逾上開部份之請求，即屬無據，應予駁回。
七、本判決所命之被告拆除地上物及返還系爭不動產部分之給付
    ，依其性質非長期間不能履行，本院認其履行期間應以四個
    月為適當。又本件事證已臻明確，兩造其餘主張、陳述及所
    提證據資料，經本院斟酌後，認與判決結果不生影響，爰不
    再一一論述，併此敘明。
據上論結，本件原告之訴，為一部有理由，一部無理由，依民事
訴訟法第七十九條、第八十五條第一項、第二項、第三百九十六
條，判決如主文。
中    華    民    國    98    年    7     月    31    日
                        民事第二庭  法  官  石有為
如對本判決上訴，須於判決送達後二十日內向本院提出上訴狀。
以上正本係照原本作成。
中    華    民    國    98    年    7     月    31    日
                                    書記官  顏伯儒


司法院資訊處製作；財團法人民間司法改革基金會備份。
